【裁判字號】    99,易,1506
【裁判日期】    990930
【裁判案由】    偽造文書
【裁判全文】
臺灣臺北地方法院刑事判決              99年度易字第1506號
公  訴  人  臺灣臺北地方法院檢察署檢察官
被      告  甲○○
上列被告因偽造文書案件，經檢察官聲請簡易判決處刑（99年度
偵字第4811號），本院認不宜以簡易判決處刑，改依通常程序審
理，嗣於本院準備程序中，被告就被訴事實為有罪之陳述，經告
以簡式審判之要旨，並聽取當事人意見後，本院裁定進行簡式審
判程序，判決如下：
    主  文
甲○○共同連續行使明知為不實之事項，而使公務員登載於職務
上所掌之公文書，足以生損害於公眾，處有期徒刑肆月，如易科
罰金，以銀元參佰元即新臺幣玖佰元折算壹日，減為有期徒刑貳
月，如易科罰金，以銀元參佰元即新臺幣玖佰元折算壹日。又共
同行使明知為不實之事項，而使公務員登載於職務上所掌之公文
書，足以生損害於公眾，共貳罪，各處有期徒刑參月，如易科罰
金，均以新臺幣壹仟元折算壹日。應執行有期徒刑陸月，如易科
罰金，以銀元參佰元即新臺幣玖百元折算壹日。
    事  實
一、甲○○明知與泰國籍女子TING CHUTIMA即黃仙美（通緝中）
    並無結婚之真意，竟受不詳姓名年籍綽號「大姊」之成年女
    子所託，以新臺幣（下同）4 萬元之代價，以假結婚方式，
    ，使黃仙美得以配偶探親身分入境我國國境內工作。甲○○
    先於民國93年4 月間某日前往泰國與黃仙美辦理假結婚，並
    於93年4 月28日在曼谷市戶政事務所完成結婚登記，且取得
    該事務所核發之結婚證書後，即與黃仙美及前開不詳姓名年
    籍綽號「大姊」之成年女子共同基於行使使公務員登載不實
    文書之概括犯意聯絡，由甲○○持上開結婚證書經我國駐泰
    國臺北經濟文化辦事處於93年5月11日驗證，使黃仙美形式
    上取得甲○○配偶之身分後，由甲○○於93年5月19日持前
    開經我國駐泰國臺北經濟文化辦事處驗證之其與黃仙美結婚
    之結婚證書，以明知為不實之甲○○與黃仙美結婚之事項，
    向臺北市中正區戶政事務所申請辦理結婚登記，使不知情之
    臺北市中正區戶政事務所承辦公務員為形式審查後，將甲○
    ○與黃仙美結婚之不實事項登載於其職務上所掌之戶籍登記
    簿、戶籍謄本等公文書上，足以生損害於戶政機關對戶政管
    理之正確性。又於甲○○取得前開不實之戶籍謄本公文書後
    ，黃仙美旋持該不實之戶籍謄本公文書，以來臺依親之名義
    ，向我國駐泰國臺北經濟文化辦事處申請簽證經核准後，黃
    仙美即於93年5月19日搭機入境，前往不詳地點工作。黃仙
    美於居留期限屆至，再交付4萬元予甲○○，辦理展延居留
    期間，而甲○○與黃仙美復承前之犯意聯絡，共同持上開不
    實之戶籍謄本公文書，於95年3月5日前往臺北市政府警察局
    ，以依親名義向該局申請核發2年效期外僑居留證及重入國
    許可而行使之，經該局承辦員警為形式審查後准許核發外僑
    居留證及重入國許可，足生損害於我國戶政機關對於戶籍管
    理、入出境管理機關對於入出境管理、警政機關對於外僑居
    留核發事項審核與管理及對於外籍人士在臺管制之正確性。
二、甲○○與黃仙美另共同基於行使使公務員登載不實文書之犯
    意聯絡，共同持上開不實之戶籍謄本公文書，於97年6 月19
    日前往臺北市政府警察局申請延展1 年效期外僑居留證及重
    入國許可；又另共同基於行使使公務員登載不實文書之犯意
    聯絡，共同持上開不實之戶籍謄本公文書，於98年6 月12日
    向該局申請延展3 年效期外僑居留證而行使之，均經該局承
    辦員警為形式審查後准許展延外僑居留證及重入國許可，亦
    均足生損害於我國戶政機關對於戶籍管理、入出境管理機關
    對於入出境管理、警政機關對於外僑居留核發事項審核與管
    理及對於外籍人士在臺管制之正確性。嗣於98年11月24日，
    經警通知甲○○到案說明，始悉上情。
三、案經高雄縣政府警察局湖內分局報告臺灣臺北地方法院檢察
    署檢察官偵查起訴。
    理  由
一、訊據被告甲○○對於上開事實均坦承不諱（見本院99年9月9
    日準備程序及簡式審判筆錄），並有臺北市中正區戶政事務
    所98年11月30日北市正戶字第09831043800 號函附之結婚登
    記申請書、結婚登記書、結婚證書及其等譯文（見臺灣臺北
    地方法院檢察署99年度偵字第4811號卷第12頁至第17頁）、
    外僑居留資料查詢—明細內容顯示畫面資料及警政署查察記
    事、外僑入出境資料處理系統個別查詢及列印資料（見同上
    偵卷第8頁至第10頁）、內政部入出國及移民署99年4 月1日
    移署資處伶字第0990047418號函附之外國人居留案件申請表
    （見同上偵卷第33頁至第44頁）、臺北市中正區戶政事務所
    99年7月19日北市正戶登字第09930586200號函及內政部入出
    國及移民署99年8月9日移署服北市莉字第0990097837號函（
    見本院卷99年度易字第1506號卷地第19頁至第20頁及第27頁
    至第28頁）附卷可稽，足徵被告任意性自白與事實相符，事
    證明確，犯行堪以認定，應予依法論科。
二、論罪科刑：
  (一)查被告為上開事實欄一所載之行為後，刑法部分條文業於94
    年1月7日修正，同年2月2日公布，95年7月1日施行，修正後
    刑法第2條第1項規定：「行為後法律有變更者，適用行為時
    之法律，但行為後之法律有利於行為人者，適用最有利於行
    為人之法律」。上開「從舊從輕」原則之規定乃與刑法第 1
    條罪刑法定主義契合，而貫徹法律禁止溯及既往原則，係規
    範行為後法律變更所生新舊法律比較適用之準據法，是刑法
    第2條本身雖經修正，但刑法第2條既屬適用法律之準據法，
    本身尚無比較新舊法之問題，應一律適用裁判時即修正後刑
    法第2 條規定以決定適用之刑罰法律。又為比較時應就罪刑
    有關之共犯、牽連犯、連續犯、結合犯，以及累犯加重、自
    首減輕暨其他法定加減原因（如身分加減）與加減例等一切
    情形，綜其全部罪刑之結果而為比較。
  1.被告為上開事實欄一所載之行為時，刑法第28條原規定：「
    二人以上共同『實施』犯罪之行為者，皆為共同正犯」。被
    告行為後該條修正為：「二人以上共同『實行』犯罪之行為
    者，皆為共同正犯」。將舊法之「實施」修正為「實行」。
    原「實施」之概念，包含陰謀、預備、著手及實行等階段之
    行為，修正後僅共同實行犯罪行為始成立共同正犯。是新法
    共同正犯之範圍已有限縮，排除陰謀犯、預備犯之共同正犯
    。新舊法就共同正犯之範圍既因此而有變動，自屬犯罪後法
    律有變更，而非僅屬純文字修正，應有新舊法比較適用之問
    題，且倘比較結果並無有利或不利之情形，即應依刑法第 2
    條第1 項前段之規定，適用行為時之法律，方為適法（最高
    法院96年度臺上字第934 號、第1037、1322號、第2566號判
    決意旨參照）。本件被告係基於共同犯罪之意而參與犯罪構
    成要件行為之犯罪，不論新舊法，均構成共同正犯，上述刑
    法第28條之修正內容，對被告尚無有利或不利之情形。
  2.按刑法第214條之使公務員登載不實罪，其法定刑為「3年以
    下有期徒刑、拘役或5 百元以下罰金」，罰金刑部分，依被
    告行為時之刑罰法律，即罰金罰鍰提高標準條例第1 條前段
    、修正前刑法第33條第5款（規定罰金為1元以上），並依現
    行法規所定貨幣單位折算新臺幣條例第2 條規定計，折算結
    果，前揭使公務員登載不實罪罰金刑之法定刑得科銀元1 元
    （即新臺幣3 元）以上。惟依被告行為後修正增訂刑法施行
    法第1條之1：「中華民國94年1月7日刑法修正施行後，刑法
    分則編所定罰金之貨幣單位為新臺幣。94年1月7日刑法修正
    時，刑法分則編未修正之條文定有罰金者，自94年1月7日刑
    法修正施行後，就其所定數額提高為30倍。但72年6 月26日
    至94年1月7日新增或修正之條文，就其所定數額提高為3 倍
    」，及刑法第33條第5款將罰金刑修正為：「新臺幣1千元以
    上，以百元計算之」等規定，上開使公務員登載不實罪處罰
    條文之法定罰金刑最低額已提高為新臺幣1 千元以上。經比
    較新舊法結果，認應適用較有利於被告之舊法即修正前刑法
    第33條第5款規定。
  3.修正後刑法第56條連續犯之規定刪除，於新法修正施行後，
    被告上開事實欄一所載之犯行即須分論併罰。此刪除雖非犯
    罪構成要件之變更，但顯已影響行為人刑罰之法律效果，自
    屬法律有變更，且係以舊法僅成立一罪較有利於被告。
  4.綜上，經整體比較前揭法律修正前後之規定，適用94年2月2
    日修正後之刑法，被告上開事實欄一所載之犯行須分論併罰
    ，對被告並未較有利，自應適用修正前即被告行為時之刑法
    加以論科。
  5.被告為上開事實欄一所載行為時之刑法第41條第1 項前段規
    定：「犯最重本刑為5年以下有期徒刑以下之刑之罪，而受6
    個月以下有期徒刑或拘役之宣告，因身體、教育、職業、家
    庭之關係或其他正當事由，執行顯有困難者，得以1元以上3
    元以下折算一日，易科罰金」。又被告行為時之易科罰金折
    算標準，修正前罰金罰鍰提高標準條例第2 條前段（現已刪
    除）規定，就其原定數額提高為1百倍折算1日，則被告行為
    時之易科罰金折算標準，應以銀元3百元折算1日，經折算為
    新臺幣後，應以新臺幣9百元折算為1日。惟修正後刑法第41
    條第1項前段則規定：「犯最重本刑為5年以下有期徒刑以下
    之刑之罪，而受6 個月以下有期徒刑或拘役之宣告者，得以
    新臺幣1千元、2千元或3千元折算1日，易科罰金」，比較修
    正前後之易科罰金折算標準，以修正前之規定較有利於被告
    ，自應適用修正前刑法第41條第1 項前段規定，定被告之易
    科罰金折算標準。
  (二)核被告所為，係犯刑法第216條、第214條之行使使公務員登
    載不實之文書罪。被告所犯使公務員登載不實之低度行為，
    為行使之高度行為所吸收，不另論罪。被告上開事實欄一所
    載犯行與黃仙美、「大姊」等人，有犯意聯絡及行為分擔，
    上開事實欄二所載犯行則與黃仙美，有犯意聯絡及行為分擔
    ，均應論以共同正犯。被告上開事實欄一所犯多次行使使公
    務員登載不實文書罪，時間緊接，方法相同，觸犯構成要件
    相同之罪名，顯係基於概括犯意反覆為之，應依修正前刑法
    第56條連續犯規定，論以一罪，並加重其刑。被告上開事實
    欄二所犯2 次行使使公務員登載不實文書罪，及與上開事實
    欄一之犯行間，犯意各別、行為互殊，應予分論併罰。爰審
    酌被告為貪圖小利，即以與黃仙美假結婚方式，使黃仙美得
    進入我國工作，破壞戶政機關及警察機關對外國人戶政資料
    及居留資料管理之正確性，且有害我國勞工就業機會之公平
    性，惟念其並無前科，素行非差，有臺灣高等法院被告前案
    紀錄表在卷可憑，且犯後尚能坦承犯行，已知悔意，並衡酌
    其犯罪方法、手段及所生之危害等一切情狀，就上開各罪，
    分別量處如主文所示之刑，並均諭知易科罰金折算標準。又
    被告就上開事實欄一所載之犯行，其犯罪之時間，係在96年
    4月24日以前，合於中華民國九十六年罪犯減刑條例第2條第
    1項第3款所規定之減刑條件，應依該條例之規定減其宣告刑
    之二分之一，故減刑如主文所示，並定其易科罰金之折算標
    準。又依修正前刑法第51條規定：「數罪併罰，分別宣告其
    罪之刑，依左列各款定其應執行者：」其中第5 款規定：「
    宣告多數有期徒刑者，於各刑中之最長期以上，各刑合併之
    刑期以下，定其刑期。但不得逾20年」。修正後刑法第51條
    第5 款規定：「宣告多數有期徒刑者，於各刑中之最長期以
    上，各刑合併之刑期以下，定其刑期。但不得逾30年」，比
    較結果，以修正前規定於被告較為有利，爰依該修正前之規
    定，就被告上開所犯各罪，定其應執行之刑。並依刑法施行
    法第3條之1第3項之規定，定其易科罰金之折算標準。
據上論斷，依刑事訴訟法第452條、第273條之1第1 項、第299條
第1項前段，刑法第2條第1 項前段、（修正前、後）第28條、（
修正前）第56條、第216條、第214條、（修正前、後）第41條第
1項前段、（修正前）第51條第5款，廢止前罰金罰鍰提高標準條
例第2條，現行法規所定貨幣單位折算新臺幣條例第2條，中華民
國九十六年罪犯減刑條例第2條第1項第3款、第7條、第9 條，刑
法施行法第1條之1、第3條之1第3項，判決如主文。
本案經檢察官黃碧玉到庭執行職務。
中    華    民    國    99    年    9     月    30    日
                        刑事第十四庭  法  官  賴武志
以上正本證明與原本無異。
如不服本判決應於收受送達後10日內向本院提出上訴書狀，並應
敘述具體理由；其未敘述上訴理由者，應於上訴期間屆滿後20日
內向本院補提理由書（均須按他造當事人之人數附繕）「切勿逕
送上級法院」。
                                      書記官  劉麗英
中    華    民    國    99    年    9     月    30    日
附錄本案論罪科刑法條全文
中華民國刑法第214條
明知為不實之事項，而使公務員登載於職務上所掌之公文書，足
以生損害於公眾或他人者，處3年以下有期徒刑、拘役或5百元以
下罰金。
中華民國刑法第216條
行使第210條至第215條之文書者，依偽造、變造文書或登載不實
事項或使登載不實事項之規定處斷。

司法院資訊處製作；財團法人民間司法改革基金會備份。
